【裁判字號】    92,台上,462
【裁判日期】    920124
【裁判案由】    強盜而故意殺人
【裁判全文】
最高法院刑事判決                                九十二年度台上字第四六二號
    上 訴 人  甲○○
右上訴人因強盜而故意殺人案件，經台灣高等法院中華民國九十一年十二月十日第二
審判決（九十一年度上重訴字第四二號，起訴案號：台灣新竹地方法院檢察署九十一
年度偵字第二一三號）後，依職權逕送審判，視為被告已提起上訴，本院判決如左：
    主  文
上訴駁回。
    理  由
本件原判決認定：上訴人甲○○因遭地下錢莊逼債新台幣（下同）一萬五千元而不堪
其擾，且因前在玻璃工廠與吳玉女共事，得知吳玉女有隨身攜帶現金之習慣，乃基於
意圖為自己不法所有之犯意，於民國九十年十二月二十一日上午二時許，由新竹市○
○路熊寶貝撞球場出發，在靠近勝利路附近之便利商店購買一雙棉質白色手套，於同
日上午四時許，步行抵新竹市○○路一０二號一樓吳玉女住處，以其自備之機車鑰匙
一把開啟大門，戴上棉質手套，未驚動在一樓左側房間睡覺之吳玉女，逕由樓梯爬上
二樓及三樓，竊取吳玉女之胞弟吳德忠所保管之存摺、印章、香煙、舊硬幣、舊版一
百元綠色紙鈔、外幣、行動電話（型號ＮＯＫＩＡ五一三０）、金製耳環、戶口名簿
、國民身分證及零錢等物，得手後置於自屋內取得之灰色塑膠袋內（所犯於夜間侵入
住宅竊盜部分，經第一審法院判處有期徒刑一年確定），再下至一樓吳玉女房間搜尋
衣櫃，因知悉吳玉女腰際上帶有腰包，無法輕易拿取，竟另行起意，意圖為自己不法
之所有，基於強盜之犯意，登上二樓拿取客觀上足供兇器使用重約四台斤之石頭一顆
，為防止吳玉女抵抗，擬持以令吳玉女屈服，甲○○下至一樓時，趁吳玉女正酣睡之
際，將上開石頭朝吳玉女方向丟擲，並擲中吳玉女頭部，吳玉女驚醒喊叫，甲○○為
恐遭人發現，遂先用棉被摀住吳玉女之嘴巴，再一面以左手摀住吳玉女之嘴巴，一面
以右手行搶吳玉女腰際之腰包，而因吳玉女抵抗且大聲喊叫，甲○○恐驚動鄰居，竟
進而基於殺人之犯意，以右手拾起上開石頭往吳玉女頭部撞擊二下，致吳玉女頭部在
前額頭處受有長三公分、寬二公分之挫裂傷，左顳部耳上五公分處有長六公分之挫裂
傷，右側耳後有長八公分之挫裂傷，頭皮下在前額及左右顳頂部多處皮下血腫，面積
最大約八〤五公分，吳玉女當場血流如注，氣力放盡而不能抗拒，甲○○見狀，即將
吳玉女身上所帶腰包連同腰包內之現金三萬餘元（詳細數目甲○○不記得，吳玉女之
家屬亦無法提供，無從再予查證確認）取走，並拿取吳玉女枕頭下之定期存款單三張
、存摺一本及房間衣櫃抽屜內之玉珮一只、保單一張，而因手上染有吳玉女之血跡，
遂在一樓浴室內沖洗；嗣因發現吳玉女一息尚存，為防止再度喊叫，乃將吳玉女抱起
，放入吳玉女房間內之冰櫃（為上下掀關型式）中，且為防吳玉女爬出冰櫃，再取客
廳中之一大包香菇、裝有報紙之紙箱、電鍋及前開行兇用之石頭，置於冰櫃門上，使
吳玉女無法動彈，甲○○旋將房門反鎖逃離現場，並隨手將所戴染有血跡之棉質手套
丟棄在吳玉女住處附近東明街之排水溝。吳玉女終因頭部多處鈍器傷而陳屍在上開冰
櫃內。同日上午六時四十七分許，甲○○搭車前往新竹市○○路八十六號豪美旅店投
宿，再將強盜所得之現金三萬多元，拿出一萬元預繳應徵新公司服裝費之保證金、七
千元用以支付購買機車之頭期款、二千元申辦行動電話，其餘與不知情之不詳姓名友
人飲酒花用，保單、定期存款單及存摺丟棄於豪美旅店，玉珮一只則佩戴在身上。吳
玉女之弟吳德忠於九十年十二月二十二日上午二時許返家，發現室內遭竊，惟未至吳
玉女房間查看，迨同日下午二時許，吳德忠自窗外看見吳玉女房間內凌亂不堪，枕頭
並染有血跡，隨即報警，經警於同日下午四時十五分許，在吳玉女房間之冰櫃中發現
吳玉女早已氣絕多時，嗣於同年月二十八日晚間七時三十分許，經警循線在新竹市○
○路○段五四八號之網路咖啡店查獲甲○○，並帶同在新竹市○○路二四三巷三號住
處起出其行兇時所穿著之衣物、持以開啟吳玉女住宅大門供竊盜所用之機車鑰匙一把
及強盜所得之玉珮、行動電話等物（玉珮及行動電話已由吳德忠具領），另在上開吳
玉女住處扣得甲○○持以行兇足供兇器使用之石頭一顆等情，係以上開犯罪事實，業
據甲○○坦承不諱，核與吳玉女之子吳鴻文及吳德忠指訴情節相符，另證人即豪美旅
店夜班櫃檯小姐簡衍芬，於警訊證稱：「被告住進豪美旅店時（九十年十二月二十一
日上午六時四十七分許），我聞到他身上有血的味道，手上提類似百貨公司的紙袋」
無訛，並有上訴人持以開啟吳玉女住處大門之機車鑰匙一把、上訴人作案時所穿著之
衣物及持以丟擲被害人之石頭一顆等物扣案可資佐證，上訴人所為自白，核與事實相
符；又吳玉女所受傷害部位集中在頭面頸部，頭前額呈一處外傷大小約二‧五〤０‧
七公分，合併周圍紅腫共三‧０公分、右耳後呈一處鈍力外傷大小約七‧０〤二‧五
公分合併出血、左耳耳上方呈一處鈍力外傷大小約七‧０〤二‧五公分合併出血樣，
直接引起死亡之傷害為頭部外傷合併顱內出血一節，有台灣新竹地方法院檢察署相驗
屍體證明書及驗斷書附卷為憑，而被害人頭部在前額頭有長三公分寬二公分之挫裂傷
，左顳部耳上五公分處有長六公分之挫裂傷，右側耳後有長八公分之挫裂傷；傷口旁
有挫傷帶，創緣不平整，有囊狀創腔，創底架橋組織，顱骨無觸得骨折，右耳殼有鈍
器打擊造成瘀傷，兩眼眶周圍瘀青浮腫，右眼窩瘀青，兩眼角膜混濁，鼻根部瘀傷，
下唇有一處瘀傷，口鼻顏面有凝血塊附著；頭皮下在前額及左右顳頂部多處皮下血腫
面積最大約八〤五公分，硬腦膜下腔與蜘蛛網膜腔出血，左側大腦半球較嚴重；左右
大腦顳葉表面腦實質挫傷，挫傷位置腦實質破壞灰白質分布小出血點；死因分析：(1)
被害人頭部外傷分布在前額及兩側，後枕部無外傷，枕頭上有血跡，膀胱脹滿，據此
推測是在入睡一段時間後，在床上遭到重擊頭部。(2)傷痕型態為鈍傷，致傷兇器為鈍
器，沒有固定型制，石頭可能造成此型態外傷。(3)死亡原因為頭部多處鈍器傷，死亡
方式為他殺；亦有法務部法醫研究所（９０）法醫所醫鑑字第一六九九號鑑定書在卷
可稽；被害人確係遭上訴人以石頭重擊頭部致死，應堪認定；為其所憑之證據及認定
之理由；復以上訴人於原審調查時雖否認有殺害吳玉女之故意，辯稱：「進入吳玉女
住處之目的係行竊，因前與吳玉女共事時，知悉被害人腰際上帶有腰包，原擬持石頭
敲床驚嚇被害人，即在樓上順手拿取一顆約四台斤重之石頭，趁被害人酣睡之際，將
石頭朝被害人方向丟擲，碰及被害人頭部左前額一下，被害人驚醒後，其即動手搶腰
包，因被害人極力反抗並大叫，其即用手摀住被害人嘴巴，再用該石頭敲擊被害人頭
部二下，被害人猶奮力掙扎、呼救，其將被害人放入冰櫃後，被害人仍欲起身，其未
有置被害人於死地之殺人意圖」云云；惟上訴人行兇所用之兇器石頭一顆，經第一審
法院當庭勘驗秤重，結果重達四台斤，此有勘驗筆錄附卷可按，而觀諸人體之頭部為
神經中樞之所在，如遭重擊，極易因傷及腦部而死亡，乃眾所周知之事，上訴人以該
重達四台斤之石頭重擊被害人之頭部，被害人為七十五歲高齡之婦人，應足以致命，
且上訴人若無殺害被害人之意，實無須於重擊被害人頭部致其出血奄奄一息後，復將
被害人塞進上下開關型式之冰櫃內，復取來裝有報紙之紙箱、上開石頭、香菇及電鍋
等重物壓在冰櫃門上，使被害人無法爬出，顯然明知被害人將會死亡，且有意使其發
生，所辯並無殺人之犯意，委無足採；已於判決理由內詳予說明及指駁。又上訴人行
為後，懲治盜匪條例業於九十一年一月三十日經總統公布廢止，刑法第三百三十二條
亦經於同日經總統公布修正，並於同年二月一日分別失效及生效，上訴人行為時之適
用法律為懲治盜匪條例，廢止前懲治盜匪條例第二條第一項六款規定：「強劫而故意
殺人或使人受重傷者，處死刑」，修正後刑法三百三十二條第一項規定：「犯強盜罪
而故意殺人者，處死刑或無期徒刑」，經比較懲治盜匪條例與新修正刑法之規定，以
修正後刑法第三百三十二第一項之規定較有利於上訴人，依刑法第二條第一項前段之
規定，應適用修正後刑法第三百三十二第一項之規定論處。因認上訴人所為，係犯刑
法第三百三十二條第一項之強盜而故意殺人罪，第一審法院引用刑法第三百二十二條
第一項、第二條第一項前段，審酌上訴人年輕力盛，不思自食其力，僅因積欠他人區
區一萬餘元，即強取財物，並將被害人殺害，惡性重大，手段兇殘，及犯罪後尚知悛
悔之態度等一切情狀，處以無期徒刑，並依刑法第三十七條第一項規定，宣告褫奪公
權終身，復以扣案之紅色襯衫、黑色大衣及黑色長西裝褲各一件與黑色長統靴一雙，
乃上訴人犯罪時所穿著之衣物，扣案之石頭一顆，雖係上訴人供犯強盜殺人罪所用之
物，然係取自被害人住處，為被害人之弟吳清風所遺留之物，此據吳鴻文陳述在卷，
均不予宣告沒收，白色棉質手套一雙，雖係上訴人所有且供本件犯罪所用之物，惟業
經上訴人陳明於逃離被害人住處後丟棄在附近之新竹市○○街排水溝內而不存在，為
免日後執行之困難，亦不予宣告沒收；經核認事及用法，均無違誤，量刑亦甚允當；
原判決因而維持第一審之判決，駁回上訴人在第二審之上訴。經核於法尚無違誤。本
件為原審依職權逕送審判，視為被告已提起上訴，上訴人未具狀表明任何上訴理由，
應認其上訴為無理由，予以駁回。
據上論結，應依刑事訴訟法第三百九十六條第一項，判決如主文。
中      華      民      國    九十二    年      一      月    二十四    日
                              最高法院刑事第一庭
                                  審判長法官  施  文  仁
                                        法官  林  永  茂
                                        法官  蕭  仰  歸
                                        法官  賴  忠  星
                                        法官  陳  世  淙
      右正本證明與原本無異
                                              書  記  官
中      華      民      國    九十二    年      一      月    二十九    日


司法院資訊處製作；財團法人民間司法改革基金會備份。
